【裁判字號】    97,上,15
【裁判日期】    970528
【裁判案由】    清償借款
【裁判全文】
臺灣高等法院高雄分院民事判決            97年度上字第15號
上  訴  人  第一商業銀行股份有限公司
法定代理人  乙○○
訴訟代理人  鄭曉東律師
            魏緒孟律師
訴訟代理人  丁○○
被上訴人    甲○○
上列當事人間請求清償借款事件，上訴人對於民國96年11月30日
臺灣高雄地方法院95年度訴字第3452號第一審判決提起上訴，本
院於民國97年5 月14日言詞辯論終結，判決如下：
    主  文
原判決關於駁回上訴人後開第二項請求部分，及該部分假執行之
聲請，暨訴訟費用（除確定部分外）之裁判均廢棄。
被上訴人應給付上訴人新臺幣壹佰陸拾柒萬捌仟柒佰玖拾伍元，
及自民國八十四年十一月三十日起至清償日止，按週年利率百分
之十計算之利息，暨自民國八十四年十二月三十一日起至清償日
止，逾期在六個月以內者，按上開利率百分之十，逾期超過六個
月者，按上開利率百分之二十計算之違約金。
第一（除確定部分外）、二審訴訟費用，由被上訴人負擔。
本判決第二項於上訴人以新台幣伍拾陸萬元為被上訴人供擔保後
，得假執行。
    事實及理由
一、本件上訴人主張：原審共同被告丙○○於民國82年6 月18日
    邀被上訴人擔任連帶保證人，向高雄縣梓官區漁會（下稱梓
    官漁會）借款新臺幣（下同）6,000,000 元（下稱系爭借款
    ），並簽立擔保放款借據（下稱系爭借據）約定借款期間自
    82年6 月18日至85年6 月18日止，利息按週年利率10% 計算
    ，按月繳納利息，本金到期清償，如未按期繳納，債務視為
    全部到期，除按上開利率計息外，其逾期在6 個月以內者，
    按上開利率10% ，超過6 個月者，按上開利率20% 計算之違
    約金。詎丙○○自84年11月30日起即未依約繳納利息，經上
    訴人向原審民事執行處聲請強制執行，經原審民事執行處以
    85 年 度執字第11246 號強制執行拍賣抵押物後，上訴人就
    本件借款受分配4,617,095 元，尚欠本金1,678,795 元，及
    自84年11月30日起至清償日止，按週年利率10% 計算之利息
    ，暨自84年12月31日起至清償日止，逾期在6 個月以內者，
    按上開利率10% ，逾期超過6 個月者，按上開利率20% 計算
    之違約金未受清償。為此，爰依消費借貸及連帶保證之法律
    關係提起本件訴訟，請求被上訴人與原審共同被告丙○○應
    連帶給付上訴人1,678,795 元，及自84年11月30日起至清償
    日止，按週年利率10% 計算之利息，暨自84年12月31日起至
    清償日止，逾期在6 個月以內者，按上開利率10% ，逾期超
    過6 個月者，按上開利率20% 計算之違約金等語。
二、被上訴人則以：原審共同被告丙○○之父曾周永，購買坐落
    高雄縣大樹鄉○○○段102 號農地（下稱系爭土地），因無
    自耕農身分，遂向被上訴人借名登記，被上訴人因而將印章
    交予曾周永辦理系爭土地所有權移轉登記。曾周永以系爭土
    地作為擔保，由丙○○向梓官漁會借款，被上訴人並未同意
    擔任人丙○○之連帶保證人，亦不知有本件借貸，且系爭借
    據上關於「甲○○」之姓名並非被上訴人所簽，而「甲○○
    」之印文雖係被上訴人所有，但係他人所盜蓋，上訴人自毋
    庸負擔連帶保證責任等語置辯，並聲明求為判決: 駁回上訴
    人之訴。
三、原審判決丙○○應給付上訴人1,678,795 元，及自84年11月
    30日起至清償日止，按週年利率10% 計算之利息，暨自84年
    12月31日起至清償日止，逾期在6 個月以內者，按上開利率
    1 0%，逾期超過6 個月者，按上開利率20% 計算之違約金，
    並駁回上訴人其餘之訴（即駁回對被上訴人之請求部分），
    上訴人就敗訴部分不服，提起上訴。上訴聲明求為判決：(一)
    原判決關於駁回上訴人後開第二項請求部分廢棄。(二)被上訴
    人應給付上訴人新台幣1,678,795 元，及自84年11月30日起
    至清償日止，按週年利率10% 計算之利息，暨自84年12月31
    日起至清償日止，逾期在6 個月以內者，按上開利率10% ，
    逾期超過6 個月者，按上開利率20% 計算之違約金。(三)上訴
    人願供擔保，請准宣告假執行。被上訴人則答辯聲明求為判
    決: 駁回上訴人之上訴。（原審共同被告丙○○就其敗訴部
    分，未聲明不服而告確定）
四、兩造不爭執事項如下:
  (一)上訴人於90年9 月15日經財政部核准受讓梓官漁會信用部。
  (二)原審共同被告丙○○於82年6 月18日向梓官漁會借款6,000,
    000 元，約定於85年6 月18日清償，利息按週年利率10% 計
    算，按月繳納利息，本金到期清償，如未按期繳納，債務視
    為全部到期，除按上開利率計息外，其逾期在6 個月以內者
    ，按上開利率10% ，超過6 個月者，按上開利率20% 計算之
    違約金。丙○○自84年11月30日起即未依約繳納利息，經上
    訴人向原審民事執行處聲請強制執行，經原審民事執行處以
    85年度執字第11246 號強制執行拍賣抵押物後，上訴人受分
    配4,617,095 元，尚欠本金1,678,795 元，及自84年11月30
    日起至清償日止，按週年利率10% 計算之利息，暨自84 年
    12月31日起至清償日止，逾期在6 個月以內者，按上開利率
    10 %，逾期超過6 個月者，按上開利率20% 計算之違約金未
    受清償。
  (三)系爭借據上關於「甲○○」之印文為真正，但「甲○○」姓
    名非被上訴人所簽。
  (四)梓官漁會於85年間就系爭借款之抵押物（即系爭土地）向原
    審法院聲請拍賣抵押物裁定，經准許後，並持系爭借據向原
    審民事執行處聲請拍賣系爭土地，被上訴人未於強制執行程
    序中聲明異議，並至原審民事執行處要求將系爭土地之拍賣
    底價提高至每平方公尺3,500 元。
  (五)被上訴人係自耕農，借名給曾周永（於84年1 月15日死亡）
    辦理系爭土地所有權移轉登記，而將印章交付予曾周永使用
    。
  (六)原審卷第87、90頁系爭土地移轉登記申請書上關於「甲○○
    」之印文與系爭借據上之「甲○○」印文不相同。
五、兩造之爭執點為: 被上訴人是否同意擔任本件系爭借款之連
    帶保證人？茲分述如下:
（一）按當事人主張有利於己之事實，就其事實有舉證之責任。
      又私人之印章，由自己使用為常態，被人盜用為變態，主
      張變態事實之當事人，自應就此印章被盜用之事實負舉證
      之責任。被上訴人自承系爭借據上關於「甲○○」之印文
      係其印鑑章，為真正，惟辯稱：非其所蓋，係遭他人所盜
      蓋云云，則被上訴人自應就系爭借據上關於「甲○○」之
      印文係遭他人盜蓋一節，負舉證責任。
（二）查，被上訴人自承系爭借據上之「甲○○」印文，及申請
      變更系爭土地之扺押權內容之「土地登記申請書」上「甲
      ○○」印文均係其所有，為真正等情（見本院卷第27、29
      頁），並有借據、設定扺押權之「土地登記申請書」、印
      鑑證明書等在卷可稽（見原審卷第9 頁、107 至110 頁）
      ，自堪認屬實。又上開系爭借據及「土地登記申請書」上
      「甲○○」印文均係4 字，且非正楷，核與辦理系爭土地
      所有權移轉登記之「土地登記申請書」上之「甲○○」印
      文係3 字，且係正楷不同等情，有借據、土地所有權移轉
      登記之「土地登記申請書」、設定扺押權之「土地登記申
      請書」等在卷可稽（見原審卷第9 頁、85至91頁、107 至
      110 頁），且為兩造所不爭執，足認被上訴人交付予曾周
      永作為辦理系爭土地所有權移轉登記之上開印章，與系爭
      借據上關於「甲○○」之印章不相同，故系爭借據上關於
      「甲○○」之印文，應非曾周永利用辦理系爭土地所有權
      移轉登記而取得被上訴人印章之機會所盜蓋，應堪予認定
      。此外，被上訴人未能舉證證明上開系爭借據上關於「甲
      ○○」之印文係曾周永或他人所盜蓋，是被上訴人主張系
      爭借據上關於「甲○○」之印文係遭他人所盜蓋云云，不
      足採信。又系爭借據上關於「甲○○」姓名雖非被上訴人
      所簽，然關於「甲○○」之印文為真正，依民法第3 條第
      2 項規定，蓋章與簽名有同等之效力，仍無礙於上訴人與
      梓官漁會間就系爭600 萬元借貸有連帶保證契約合意存在
      之認定。
（三）次查，82年6 月15日申請變更系爭土地之扺押權內容登記
      之「土地登記申請書」上關於「甲○○」印文係真正，且
      原審民事執行處以85年度執字11246 號拍賣抵押物即系爭
      土地時，被上訴人曾於85年11月11日至原審民事執行處，
      請求將拍賣底價提高至每平方公尺3,500 元，且原審民事
      執行處於86年5 月29日將分配表送達予被上訴人，被上訴
      人於86年6 月3 日收受，分配表上有記載梓官漁會有1,20
      0 萬元及其利息、違約金之債權，被上訴人就分配表亦未
      表示異議等情，業據本院依職權調閱上開執行卷查核屬實
      ，足見被上訴人有同意擔任上開扺押權之義務人兼連帶債
      務人，否則其於85年11月11日至原審民事執行處時，何不
      聲明異議，而僅請求提高拍賣底價? 又於收受分配表之通
      知，何不對分配表聲明異議? 又依上開申請變更系爭土地
      扺押權內容之「土地登記申請書」上記載「變更前之義務
      人兼連帶債務人朱世芳」、「變更後之義務人兼連帶債務
      人甲○○」、「申請人: 義務人兼連帶債務人甲○○」，
      而被上訴人於上開「土地登記申請書」上所蓋用之印章與
      系爭借據之印章相同，且係被上訴人所有之印鑑章，為真
      正，足見被上訴人知悉且同意擔任系爭土地所設定扺押權
      之義務人兼「連帶債務人」，並有同意擔任系爭借款之連
      帶保證人。
（四）綜上，本件借款人丙○○自84年1 月7 日起即未依約繳納
      ，尚欠本金1,678,795 元，及自84年11月30日起至清償日
      止，按週年利率10% 計算之利息，暨自84年12月31日起至
      清償日止，逾期在6 個月以內者，按上開利率10% ，逾期
      超過6 個月者，按上開利率20% 計算之違約金未清償等情
      ，為兩造所不爭執，而被上訴人確有擔任系爭借款之連帶
      保證人，已如前述，自應就上開未清償借款負連帶清償之
      責，從而上訴人本於連帶保證之法律關係請求被上訴人給
      付上開本金、利息及違約金，即屬有據。
六、綜上所述，上訴人本於連帶保證之法律關係請求被上訴人給
    付1,678,795 元，及自84年11月30日起至清償日止，按週年
    利率10% 計算之利息，暨自84年12月31日起至清償日止，逾
    期在6 個月以內者，按上開利率10% ，逾期超過6 個月者，
    按上開利率20% 計算之違約金，為有理由，應予准許。原審
    為上訴人敗訴之判決，尚有未洽。上訴意旨指摘原判決不當
    ，求予廢棄改判，為有理由。爰由本院予以廢棄改判，如主
    文第二項所示。上訴人陳明願供擔保，聲請宣告假執行，依
    法並無不合，酌定相當擔保金額，予以准許。
七、據上論結，本件上訴為有理由，依民事訴訟法第450 條、第
    78條、第463 條、第390 條第2 項，判決如主文。
中    華    民    國    97    年    5    月    28   日
                            民事第三庭
                                審判長法官  張國彬
                                法      官  吳登輝
                                法      官  鄭月霞
以上正本證明與原本無異。
如對本判決上訴，須於判決送達後20日內向本院提出上訴狀，其
未表明上訴理由者，應於上訴後20日內向本院提出上訴理由書（
均須按他造當事人之人數附繕本）。上訴時應提出委任律師或具
有律師資格之人之委任狀，並依附註條文規定辦理。
中    華    民    國    97    年    5    月    28   日
                                書  記  官  吳新貞
附註：
民事訴訟法第466 條之1 ：
對於第二審判決上訴，上訴人應委任律師為訴訟代理人，但上訴
人或其法定代理人具有律師資格者，不在此限。
上訴人之配偶、三親等內之血親、二親等內之姻親，或上訴人為
法人、中央或地方機關時，其所屬專任人員具有律師資格並經法
院認適當者，亦得為第三審訴訟代理人。
第1 項但書及第2 項情形，應於提起上訴或委任時釋明之。


司法院資訊處製作；財團法人民間司法改革基金會備份。
